【裁判字號】    95,上,296
【裁判日期】    951108
【裁判案由】    返還土地等
【裁判全文】
臺灣高等法院臺中分院民事判決           95年度上字第296號
上  訴  人  豊全橡膠企業股份有限公司
法定代理人  甲○○○
訴訟代理人  丙○○
被  上訴人  乙○○
訴訟代理人  楊俊樂律師
上列當事人間請求返還土地等事件，上訴人對於民國95年7月12
日臺灣臺中地方法院95年度訴字第1388號第一審判決提起上訴，
本院於95年10月25日言詞辯論終結，判決如下：
    主  文
上訴駁回。
第二審訴訟費用由上訴人負擔。
    事實及理由
壹、本件經本院審理結果，認第一審判決，其認事用法均無不當
    ，應予維持，並引用第一審判決書記載之事實、證據及理由
    。
貳、兩造上訴及答辯要旨：
一、上訴人上訴要旨略以：查據台中地方法院70年訴字第4374號
    ，鈞院70年上字第1391號及最高法院71年台上字第2366號三
    審判決認定：係訴外人王秋叨承租坐落台中市○區○○段第
    二六一－六地號土地（下簡稱系爭土地），而王秋叨業於民
    國（下同）89年9月9日亡故，故應由其繼承人即訴外人甲○
    ○○、王建國、王建章、王麗莉、王麗芬等人續租迄今。惟
    被上訴人遽以上訴人為被告，顯然當事人不適格。又查上訴
    人於60年間即開始向被上訴人之前手即訴外人曾瑞章、曾瑞
    永及其父曾金塗等人，承租系爭土地迄今，上訴人並年年繳
    租而未中斷，有收據、寄存證信函及租金提存書等可證，並
    經該前手受領在案，足見上訴人就系爭土地有租賃關係。又
    其間文件部分雖以上訴人公司前法定代理人王秋叨之名義發
    文或訂約，但其文件內容明示，係代表豊全橡膠企業公司而
    為之，顯然並非王秋叨個人之承租行為，應無影響上訴人之
    租賃關係存在。為此求為判決：
    (一)原判決廢棄。(二)上開廢棄部分，被上訴人在第一審之訴駁
    回。(三)第一、二審訴訟費用由被上訴人負擔。
二、被上訴人則以：查上訴人目前仍在使用係爭土地，因其將系
    爭土地出租予雙和歡樂世界有限公司（下簡稱雙和歡樂公司
    ），而雙和歡樂公司，因此在系爭土地上設置游泳池及排水
    管線。又上訴人雖曾主張其與被上訴人之前手曾瑞章、曾瑞
    永之間有不定期限之租賃關係存在，而有正當使用係爭土地
    之權利，惟其嗣後卻主張「依據台中地方法院70年訴字第
    4374號，鈞院70年上字第1391號及最高法院71年台上字第
    2366號三審判決認定，係王秋叨承租系爭土地，而王秋叨業
    於89年9月9日亡故，故應由其繼承人續租迄今」，顯見其已
    自認其並無使用係爭土地之權源，上訴人既無使用系爭土地
    之權源而仍為占有使用，其為無權占有之事實，應彰彰明甚
    ！又被上訴人基於所有權請求上訴人交還系爭土地，因為上
    訴人確實有無權占有系爭土地，以之為被告，並無當事人不
    適格之問題。更何況當事人適格與否應以原告即上訴人之主
    張為據，本件原告即上訴人之主張並無不適格之問題等語，
    資為抗辯。並求為判決駁回對造之上訴。
參、兩造不爭執部分：（見本審卷第十八頁反面、第七八頁）
一、系爭座落台中市○區○○段261之6地號土地，經被上訴人乙
    ○○於93年5月7日以新台幣106萬元向台灣台中地方法院拍
    定買受（92執字第41578號）。
二、系爭土地（包括旱溪261之6、257、257之2地號）曾經法院
    訴訟判決，即臺中地方法院70年訴字第4374號、本院70年上
    字第1391號、最高法院71年臺上字第2366號。（原告為曾瑞
    章、曾瑞永，被告為王秋叨，案由為拆屋還地），又該前開
    判決理由中認定系爭土地有不定期租賃關係，而判決拆屋還
    地之原告曾瑞章、曾瑞永敗訴。
三、系爭土地上之圍牆及所種之植物，為王秋叨生前所建及所種
    植之植物。又系爭土地上的游泳池及排水設施，均係雙和歡
    樂世界有限公司所建造。
肆、得心證之理由：
一、就特定訴訟得以自己名義為原告或被告之資格，因而得受本
    案判決者，謂之當事人適格，或稱為正當當事人。又按當事
    人是否適格，依原告起訴主張之事實定之，非依審判之結果
    定之（最高法院69年度台上字第1333號裁判參照）。查本件
    被上訴人既係主張上訴人無權占用系爭土地，並本於物上請
    求權．訴請上訴人返還系爭土地，則兩造一為權利人，一為
    義務人，均有實施訴訟之權能，並無當事人適格之問題，合
    先明。
二、本件被上訴人主張伊為系爭土地之所有權人，上訴人無權占
    有系爭土地並將之出租予訴外人雙和歡樂公司等情。上訴人
    固不諱伊將系爭土地出租予訴外人雙和歡樂公司乙節，然否
    認為無權占用，是本件首應審究者，厥為上訴人占有系爭土
    地，是否有正當權源？茲分述如下：
  (一)按以無權占有為原因，請求返還所有物之訴，被告對原告就
    其物有所有權存在之事實無爭執，而僅以非無權占有為抗辯
    者，原告於被告無權占有之事實，無舉證責任。被告應就其
    取得占有，係有正當權源之事實證明之。如不能證明，則應
    認原告之請求為有理由。（最高法院72年度台上字第1552號
    裁判參照）。又按民法第七百六十七條所有權物上請求權之
    相對人，除直接占有人外，尚包括間接占有人，如貸與人、
    出租人等（最高法院87年度台上字第946號裁判參照）。
  (二)查上訴人抗辯伊就系爭土地有租賃關係，伊係有權占有云云
    ，並提出租約為憑，惟查該租約之承租人載明為訴外人王秋
    叨，並非上訴人豊全橡膠企業股份有限公司，有該租約在卷
    可證（見原審卷第三四至三七頁）。次查，前案訴訟即臺中
    地方法院70年訴字第4374號、本院70年上字第1391號、最高
    法院71年臺上字第2366號。（原告為曾瑞章、曾瑞永，被告
    為王秋叨，案由為拆屋還地），於判決理由中認定：系爭土
    地有不定期租賃關係，而判決拆屋還地之原告曾瑞章、曾瑞
    永敗訴，如前所述，換言之，該判決認定承租人王秋叨對系
    爭土地有不定期租賃關係存在，而判決訴請拆屋還地之原告
    曾瑞章、曾瑞永敗訴在案，亦有該判決書在卷可稽（見本審
    卷第四一至四九頁）。抑有進者，上訴人於本院亦自認：「
    依據台中地方法院70年訴字第4374號，鈞院70年上字第1391
    號及最高法院71年台上字第2366號三審判決認定，係王秋叨
    承租系爭土地，而王秋叨業於89年9月9日亡故，故應由其繼
    承人續租迄今」等詞在卷（見本審卷第三九頁），足證系爭
    土地之承租人乃王秋叨，並非上訴人公司無誤。又查上訴人
    自承伊將系爭土地出租予訴外人雙和歡樂公司等詞在卷（見
    本審卷第七八頁反面），並有租約乙件在卷可按（見本審卷
    第五三至五六頁），則上訴人自屬系爭土地之間接占有人無
    訛。綜上，上訴人既接間占用系爭土地，又無正當權源，自
    屬無權占有，則被上訴人訴請上訴人返還系爭土地，洵屬有
    據。
伍、綜上所述，本件被上訴人主張依民法第767條規定．請求上
    訴人返還系爭土地，為可採，上訴人所辯，均無可取。是則
    原審判如被上訴人請求，於法並無不合。上訴意旨指摘原判
    決不當，求予廢棄改判，為無理由，應予駁回其上訴。
陸、本件事證已臻明確，兩造其餘攻擊或防禦方法及所提證據，
    均與本院心證之形成，不生影響，爰不一一再加以論述，併
    此明。
柒、據上論結，本件上訴為無理由，依民事訴訟法第四百五十四
    條、第四百四十九條第一項、第七十八條，判決如主文。
中    華    民    國    95    年    11    月    8     日
                    民事第一庭審判長法  官  吳火川
                                    法  官  邱森樟
                                    法  官  陳繼先
以上正本係照原本作成。
如對本判決上訴，須於收受判決送達後20日內向本院提出上訴書
狀，其未表明上訴理由者，應於提出上訴後20日內向本院提出上
訴理由書（須按他造人數附具繕本）。
上訴時應提出委任律師為訴訟代理人之委任狀。具有民事訴訟法
第466條之1第1項但書或第2項之情形為訴訟代理人者，另應附具
律師及格證書及釋明委任人與受任人有該條項所定關係之釋明文
書影本。
                                    書記官  林育德
中    華    民    國    95    年    11    月    9     日
                                                      Ｂ


司法院資訊處製作；財團法人民間司法改革基金會備份。
